---
title: "Czas przeżycia bez nawrotu choroby -- parametryczna postać modelu"
output: 
   pdf_document:
      includes:
         in_header: naglowek2.tex
      highlight: pygments
      toc: false
      number_sections: false
      keep_tex: true
---

```{r, echo=FALSE}
library(knitr)
opts_chunk$set(comment="", message=FALSE, warning=FALSE, tidy.opts=list(keep.blank.line=TRUE, width.cutoff=120),options(width=120), fig.align='center',fig.height=6, fig.width=10,fig.path='figure/beamer-',fig.show='hold',size='footnotesize', cache=TRUE, echo=FALSE)
```
```{r}

```

\thispagestyle{fancy}

Chcąc sprawdzić, jakie czynniki mają istotnie statystyczny wpływ na czas do zdarzenia jakim jest zgon przy analizie danych dotyczących raka piersi, zaproponowano sprawdzenie czy modele parametryczne zakładające postać rozkładu czasu do zdarzenia są adekwatne w danym problemie medycznym.

```{r, echo=FALSE}
library(foreign)
dane <- read.dta("gbcs_short.dta")
library(survival)
library(flexsurv)
library(rms)
```


\textbf{Wybór parametrycznej formy modelu.} 

Sprawdzając postać parametryczną dla modelu AFT postanowiono wybrać rozkład z bogatej rodziny uogólnionych rozkładów F. Korzystając z pakietu `flexsurv` dopasowano modele Weibulla, Log-logistyczny, Log-normalny, Uogólniony Gamma oraz Uogólniony F.

```{r, echo=TRUE}
AFT.GG <- flexsurvreg(Surv(rectime,censrec)~horm+prog+estr+as.factor(grade)+meno+size+nodes, 
                             data = dane, dist="gengamma")
AFT.GF <- flexsurvreg(Surv(rectime,censrec)~horm+prog+estr+as.factor(grade)+meno+size+nodes, 
                             data = dane, dist="genf")
AFT.LL <- flexsurvreg(Surv(rectime,censrec)~horm+prog+estr+as.factor(grade)+meno+size+nodes, 
                             data = dane, dist="genf", inits=c(3,0.2,0,1,0,0,0,0,0,0,0,0), 
                      fixedpars = c(3,4))
AFT.Weibull <- flexsurvreg(Surv(rectime,censrec)~horm+prog+estr+as.factor(grade)+meno+size+nodes, 
                              data = dane, dist="weibull")
AFT.LN <- flexsurvreg(Surv(rectime,censrec)~horm+prog+estr+as.factor(grade)+meno+size+nodes, 
                              data = dane, dist="lnorm")
```

W celu oceny, który model jest adekwatny, przeprowdzono testy ilorazu wiarogodności, jak poniżej.

Wartości logarytmów funkcji wiarogodności dla modeli:
```{r, eval = FALSE}
matrix( c(AFT.GG$loglik, # loglik generalized G 
AFT.GF$loglik, # loglik generalized F
AFT.LL$loglik, # logik log-logistic
AFT.Weibull$loglik, # logik Weibull
AFT.LN$loglik), ncol=1) ->x50 # logik log-normalny
rownames(x50) <- c("Gen Gamma", "Gen F", "Log-logistic", "Weibull", "Log-normal")
colnames(x50) <- "loglik"
knitr::kable(x50, format="latex")
```

\begin{table}[hbt!]
\centering
\begin{tabular}{lr}
\toprule%
  & loglik\\ \toprule%

Gen Gamma & -2553.051\\

Gen F & -2553.067\\

Log-logistic & -2563.449\\

Weibull & -2575.998\\

Log-normal & -2555.798\\
\bottomrule
\end{tabular}
\caption{Wartości logarytmów funkcji wiarogodności dla modeli parametrycznych.}
\end{table}
P-wartości testów:

```{r, eval=FALSE}
matrix(round(c(1-pchisq(2*(AFT.GF$loglik-AFT.GG$loglik),2),
1-pchisq(2*(AFT.GG$loglik-AFT.LL$loglik),2),
1-pchisq(2*(AFT.GG$loglik-AFT.Weibull$loglik),2), 
1-pchisq(2*(AFT.GG$loglik-AFT.LN$loglik),2)), digits=4), ncol=1) -> x65
rownames(x65) <- c("GF vs GG", "GG vs LL", "GG vs Wei", "GG vs LN")
colnames(x65) <- "p-wartość"
knitr::kable(x65, format="latex")
```


\begin{table}[hbt!]
\centering
\begin{tabular}{lr}
\toprule%
  & p-wartość\\
\toprule%
GF vs GG & 1.0000\\

GG vs LL & 0.0000\\

GG vs Wei & 0.0000\\

GG vs LN & 0.0641\\
\bottomrule
\end{tabular}
\caption{Wartości krytycze testów.}
\end{table}


Testując możliowść użycia danego rozkładu, przeprowadzono testy dla uogólnionego rozładu gamma i uogólnionego F. Stwierdzono, że na poziomie istonotści $\alpha=0.05$, po poprawce Bonferroniego uwzględnijącej 4 testy, czyli na poziomie istotności dla pojedycznego testu równym $\alpha_i = 0.0125, i =1,2,3,4$, sprawdzono, że nie ma podstaw do odrzucenia hipotezy zerowej w teście sprawdzającym czy model z mniejszej rodziny uogólnoinych rozkładów gamma jest właściwy w porównaniu do większego modelu z rodziny uogólnionych rozkładów F. Następnie dla rozdkładu z uogólnionej rodziny rozkładów gamma przeprowadzono 3 testy sprawdzające, czy modele z mniejszej rodziny (log-normalny, log-logistyczny, Weibulla) są właściwe w porównaniu do rozkładu z uogólnionej rodziny rozkładów gamma. Tylko w przypadku rozkładu log-normalnego nie ma podstaw \text{do odrzucenia} hipotezy, że ten rozkład jest właściwy w porównaniu do rozkładu z szerszej rodziny rozkładów uogólnionych gamma. Dla rozkładu log-logistycznego i Weibulla odrzucono hipotezę zerową o tym, że te rozkłady są właściwe w stosunku do rozkładu z szerszej rodziny rozkładów uogólnionych gamma.

Zatem w dalszej części raportu sprawdzamy dopasowanie modelu log-normalnego.

\textbf{Sprawdzenie dopasowania modelu log-normalnego.}
```{r, results='hide'}
psm(Surv(rectime,censrec)~horm+prog+estr+as.factor(grade)+meno+size+nodes, 
        data = dane, dist = "lognormal") -> logNorx1
resid(logNorx1,type="cens") -> res.LogN1
pdf( file = "lognormal.pdf", onefile=FALSE)


survplot(npsurv(res.LogN1 ~1),conf="none",ylab="Survival probability", xlab="Residual")
lines(res.LogN1)
dev.off()


# pdf( file = "logKM_a_res.pdf", onefile=FALSE)
# plot( survfit(Surv(rectime,censrec)~horm+prog+estr+as.factor(grade)+meno+size+nodes, 
#         data = dane),fun=function(x) -log(x) ) 
# dev.off()


```
\begin{figure}[hbt!]
  \vspace{-20pt}
  \begin{center}
     \includegraphics[width=0.7\textwidth, height=3in]{lognormal.pdf}
  \end{center}
  \vspace{-20pt}
  \label{fig:sc}
  \caption{Reszty modelu a cenzurowana próbka z rozkładu log-normalnego.}

\end{figure}
Sprawdzenie, czy reszty modelu zachowują się jak cenzurowana próbka z rozkładu log-normalnego, pokazane jest na Rysunku 1.
Widać z wykresu, że nie ma widocznych odstępstw między krzywymi, co może świadczyć o dobrym dopasowaniu modelu.

\textcolor{red}{Dodatkowo można spojrzeć na wykres przekształcenia $-\ln$ oszacowanej krzywej przeżycia i reszty Coxa-Snell, który w tym wypadku powinien być liniowy ze współczynnikiem kierunkowym = 1 - ale ja nie umiem tego zrobic.}

Parametryczne założenie, że reszty pochodzą z rozkładu log-normalnego wydaje się być spełnione na podstawie \text{Rysunku 1.}

\textbf{ Podsumownie modelu log-normalnego.}

Podsumowanie modelu można uzyskać polecenim jak poniżej:
```{r, echo=TRUE}

psm(Surv(rectime,censrec)~horm+prog+estr+as.factor(grade)+meno+size+nodes, 
        data = dane, dist = "lognormal")
```

Zmiennymi istotnymi w modelu są `horm`, `prog`, oba poziomy zmiennej `grade` względem poziomu referencyjnego oraz `nodes`. Współczynniki modelu dla tych zmiennych wynoszą odpowiednio 0.3339, 0.4995, -0.4396, -0.4780, -0.0483. Oznacza to, że czas do nawrotu choroby przy użyciu terapii hormonalnej jest dłuższy $e^{0.3339} = 1.4$ raza w porównaniu do sytuacji gdy nie jest stosowana terapia hormonalna, przy założeniu stałości pozostałych zmiennych. Czas do nawrotu choroby przy dodatnim wskaźniku progesteronu jest dłuższy $e^{0.4995} = 1.6$ raza w porównaniu do sytuacji gdy pacjentka posiada ujemny wskaźnik poziomu progesteronu, przy założeniu stałości pozostałych zmiennych. Czas do nawrotu choroby przy średnim stopniu zróżnicowania komórek nowotworu jest krótszy $e^{-0.4396} = 0.64$ raza w porównaniu do sytuacji gdy pacjentka posiada wysoki stopień zróżnicowania komórek nowotworu, przy założeniu stałości pozostałych zmiennych. Natomiast gdy pacjentka posiada niski stopień zróżnicowania nowotworu, to czas do nawrotu choroby jest krótszy $e^{-0.4780} = 0.62$ raza w porównaniu do sytuacji gdy pacjentka posiada wysoki stopień zróżnicowania komórek nowotworu, przy założeniu stałości pozostałych zmiennych. Czas do nawrotu choroby przy wzroście liczby węzłów chłonnych \text{z przerzutami} nowotworu o jeden jest krótszy $e^{-0.0483} = 0.95$ raza, przy założeniu stałości pozostałych zmiennych.

\newpage
\textbf{Kody:} 
```{r, echo=TRUE, eval=FALSE}
library(foreign)
dane <- read.dta("gbcs_short.dta")
library(survival)
library(flexsurv)
library(rms)

#modele:
AFT.GG <- flexsurvreg(Surv(rectime,censrec)~horm+prog+estr+as.factor(grade)+meno+size+nodes, 
                             data = dane, dist="gengamma")
AFT.GF <- flexsurvreg(Surv(rectime,censrec)~horm+prog+estr+as.factor(grade)+meno+size+nodes, 
                             data = dane, dist="genf")
AFT.LL <- flexsurvreg(Surv(rectime,censrec)~horm+prog+estr+as.factor(grade)+meno+size+nodes, 
                             data = dane, dist="genf", inits=c(3,0.2,0,1,0,0,0,0,0,0,0,0), 
                      fixedpars = c(3,4))
AFT.Weibull <- flexsurvreg(Surv(rectime,censrec)~horm+prog+estr+as.factor(grade)+meno+size+nodes, 
                              data = dane, dist="weibull")
AFT.LN <- flexsurvreg(Surv(rectime,censrec)~horm+prog+estr+as.factor(grade)+meno+size+nodes, 
                              data = dane, dist="lnorm")

#Wartości logarytmów funkcji wiarogodności dla modeli:
matrix( c(AFT.GG$loglik, # loglik generalized G 
AFT.GF$loglik, # loglik generalized F
AFT.LL$loglik, # logik log-logistic
AFT.Weibull$loglik, # logik Weibull
AFT.LN$loglik), ncol=1) ->x50 # logik log-normalny
rownames(x50) <- c("Gen Gamma", "Gen F", "Log-logistic", "Weibull", "Log-normal")
colnames(x50) <- "loglik"

#p-wartości testóW:
matrix(round(c(1-pchisq(2*(AFT.GF$loglik-AFT.GG$loglik),2),
1-pchisq(2*(AFT.GG$loglik-AFT.LL$loglik),2),
1-pchisq(2*(AFT.GG$loglik-AFT.Weibull$loglik),2), 
1-pchisq(2*(AFT.GG$loglik-AFT.LN$loglik),2)), digits=4), ncol=1) -> x65
rownames(x65) <- c("GF vs GG", "GG vs LL", "GG vs Wei", "GG vs LN")
colnames(x65) <- "p-wartość"

#Sprawdzenie dopasowania modelu log-logistycznego
psm(Surv(rectime,censrec)~horm+prog+estr+as.factor(grade)+meno+size+nodes, 
        data = dane, dist = "lognormal") -> logNorx1
resid(logNorx1,type="cens") -> res.LogN1
pdf( file = "lognormal.pdf", onefile=FALSE)


survplot(npsurv(res.LogN1 ~1),conf="none",ylab="Survival probability", xlab="Residual")
lines(res.LogN1)
dev.off()
```
