---
output: 
   pdf_document:
      includes:
         in_header: naglowek.tex
      highlight: pygments
      toc: false
      number_sections: false
      keep_tex: true
---
\thispagestyle{fancy}
Analizie poddano pacjentów dotkniętych dwoma typami białaczki: ostrą i przewlekłą. Dla pacjentów mierzono czas do wystąpienia pierwszego ze zdarzeń: czas do nawrotu choroby, czas do pojawienia się symptomów przewlekłego odrzutu przeszczepu oraz czas przeżycia. 
```{r, echo=FALSE, warning=FALSE, message=FALSE}
library(knitr)
opts_chunk$set(comment="", message=FALSE, warning=FALSE, tidy.opts=list(keep.blank.line=TRUE, width.cutoff=120),options(width=120),fig.align='center',fig.height=6, fig.width=10,fig.path='figure/beamer-',fig.width=6, fig.height=3, fig.show='hold',size='footnotesize', echo=FALSE)
```

```{r}
print2 <- function (x, digits = max(options()$digits - 4, 3), ...) {
    if (!is.null(cl <- x$call)) {
        cat("Call:\n")
        dput(cl)
        cat("\n")
    }
    if (!is.null(x$fail)) {
        cat(" Coxph failed.", x$fail, "\n")
        return()
    }
    savedig <- options(digits = digits)
    on.exit(options(savedig))
    coef <- x$coefficients
    se <- sqrt(diag(x$var))
    if (is.null(coef) | is.null(se)) 
        stop("Input is not valid")
    if (is.null(x$naive.var)) {
        tmp <- cbind(coef, exp(coef), se, coef/se, signif(1 - 
            pchisq((coef/se)^2, 1), digits - 1))
        dimnames(tmp) <- list(names(coef), c("coef", "exp(coef)", 
            "se(coef)", "z", "p"))
    }
    else {
        nse <- sqrt(diag(x$naive.var))
        tmp <- cbind(coef, exp(coef), nse, se, coef/se, signif(1 - 
            pchisq((coef/se)^2, 1), digits - 1))
        dimnames(tmp) <- list(names(coef), c("coef", "exp(coef)", 
            "se(coef)", "robust se", "z", "p"))
    }
    cat("\n")
    print(tmp)
    logtest <- -2 * (x$loglik[1] - x$loglik[2])
    if (is.null(x$df)) 
        df <- sum(!is.na(coef))
    else df <- round(sum(x$df), 2)
    cat("\n")
    invisible(x)
}
```


```{r, echo=FALSE}
library(survival)
dane <- read.csv("bmt.csv")

dane.red <- data.frame(dane, event=ifelse(dane$first_e==0,0,1),
                       odrzut=ifelse(dane$first_e==1,1,0), 
                       nawrot=ifelse(dane$first_e==2,1,0),
                       zgon=ifelse(dane$first_e==3,1,0))
```

\vspace{10pt}
\textbf{Sub-dystrybuanty.}

Chcąc zbadać wpływ poszczególnych zmiennych dyskretnych na czas do wystąpienia zdarzenia sporządzono wykresy sub-dystrybuant. Dla poszczególnych typów zdarzeń oszacowania sub-dystrybuant wyglądają następująco:

- Dla metody pobierania komórek do przeszczepu

```{r, fig.width=8, fig.height=5, echo=FALSE, warning=FALSE, results='hide', message=FALSE}
library(cmprsk)
attach(dane)
ci.trt <- cuminc(first_t, first_e, group=trt) 
pdf(file = "plot1.pdf")
plot(ci.trt, curvlab=c("Tradycyjna,Odrzut", 
                       "Nowa,Odrzut",
                       "Tradycyjna,Nawrot",
                       "Nowa,Nawrot",
                       "Tradycyjna,Zgon",
                       "Nowa,Zgon"), col=c(1,1,2,2,3,3), wh=c(1.5,0.5),
     lty = c(1,2,1,2,1,2))
dev.off()
```
\vspace{-22pt}
\includegraphics[width=16cm,height=8.2cm]{plot1.pdf}

- Dla typu białaczki

```{r, fig.width=8, fig.height=5, echo=FALSE, warning=FALSE, results='hide', message=FALSE}

ci.diag <- cuminc(first_t, first_e, group=diag)
pdf(file = "plot2.pdf")
plot(ci.diag, curvlab=c("Ostra,Odrzut", 
                       "Przewlekła,Odrzut",
                       "Ostra,Nawrot",
                       "Przewlekła,Nawrot",
                       "Ostra,Zgon",
                       "Przewlekła,Zgon"),
     col=c(1,1,2,2,3,3), lty = c(1,2,1,2,1,2), wh = c(1.5,0.5))
dev.off()
```
\vspace{-22pt}
\includegraphics[width=16cm,height=8.2cm]{plot2.pdf}
\newpage

\textbf{Test Graya}

Formalnie przy użyciu testu Graya można sprawdzić czy różnice w oszacowanych sub-dystrybuantach są istotne statystycznie w podziale na podgrupy ze względu na zmienne:

- Dla metod pobierania komórek do przeszczepu:

```{r}
library(cmprsk)
attach(dane.red)
ci.trt <- cuminc(first_t, first_e, group=trt)
ci.trt$Tests
```

- Dla typu białaczki:

```{r}
ci.diag <- cuminc(first_t, first_e, group=diag)
ci.diag$Tests
```

Z podsumowania testów widać, że zachodzą statystycznie istotne różnice w oszacowanych sub-dystrybuantach dla typu białaczki dla pierwszego typu zdarzenia, czyli odrzutu, na zakładanym poziomie istotności $\alpha=0.05$ (wartość krytyczna testu jest równa $0.02080048$). Można to również zaobserwować na poniższym wykresie prezentującym sub-dystrybuanty dla typu zdarzenia jakim jest odrzut, z podziałem na typ białaczki.

```{r, fig.height=4, fig.width=5}

ci.sfit <- survfit(Surv(first_t, event)~diag, etype=first_e, data=dane.red)
plot(ci.sfit, lty=c(1,0,0,2,0,0), col=1:2, mark.time=F, conf.int=F, xscale=1, xlab="Sub-dystrybuanty dla odrzutów dla typu choroby.")
text(2, 0.7,"Ostra, Odrzut", col=1)
text(0.53, 0.85,"Przewlekła, Odrzut", col=2)
```

Widać, że oszacowana sub-dystrybuanta dla *ostrej* białaczki leży poniżej oszacowanej sub-dystrybuanty dla *przewlekłego* typu tej choroby, co oznacza, że pacjenci z *ostrą* białaczką mają dłuższe czasy do zdarzenia jakim jest odrzut przeszczepu.

\newpage
\textbf{Modele proporcjonalnych hazardów}

Dla danych dotyczących wieku pacjenta, typu białaczki i metody pobrania komórek do przeszczepu dopasowujemy model PH dla funkcji hazardów 'specyficznych dla typów'. Podsumownia modeli dla typów zdarzeń: odrzut, nawrót, zgon, zaprezentowano poniżej.
```{r}
print2(coxph.odrzut <- 
          coxph(Surv(first_t, first_e == 1) ~ diag+trt+age,
                            data = dane.red))
print2(coxph.nawrot <- 
          coxph(Surv(first_t, first_e == 2) ~ diag+trt+age,
                          data = dane.red))
print2(coxph.zgon <- 
          coxph(Surv(first_t, first_e == 3) ~ diag+trt+age,
                          data = dane.red))
```

Na badanym, zakładanym poziomie istotności $\alpha=0.05$, statystycznie istotnie różny od 0 jest współczynnik przy zmiennej \textsf{diag} odpowiadającej typowi białaczki w modelu dla zdarzenia jakim jest wystąpienie symptomów odrzutu przeszczepu -- wartość krytyczna testu wyniosła $0.047<0.05$. Białaczka przewlekła ma o 60\% większy hazard 'specyficzny dla typu' zdarzenia jakim jest odrzut. Dla pozostałych zmiennych dla tego typu zdarzenia oraz wszystkich zmiennych \text{w pozostałych} typach zdarzenia, nie ma statystycznie istotnych podstaw, aby odrzucić hipotezę zerową mówiącą o tym, że współczynnik w modelu jest równy 0.

Sporządzono również model hazardu sub-dystrybuanty, którego podsumowanie wygląda następująco:
```{r}
attach(dane.red)

model.matrix(~ diag+trt+age)[,-1] -> m.dane.red

(mod.odrzut <- crr(ftime=first_t, 
                        fstatus=first_e,
                        cov1= m.dane.red,
                        #cov2 = trt,
                        failcode=1))
#istotny wsolczynnik przy diag
(mod.nawrot <- crr(ftime=first_t, 
                          fstatus=first_e,
                          cov1= m.dane.red,
                          #cov2 = trt,
                          failcode=2))
#nieisitoene wszyststko
(mod.zgon <- crr(ftime=first_t, 
                          fstatus=first_e,
                          cov1= m.dane.red,
                          #cov2 = trt,
                          failcode=3))
```


Podobnie w modelu hazardu dla sub-dystrybuanty, jedyną zmienną istotnie statystycznie różną od 0 jest zmienna \textsf{diag} dla modelu dla typu zdarzenia jakim jest pojawienie się symptomów odrzutu przeszczepu, której wartość krytyczna testu $0.018<0.05$ jest mniejsza od zakładanego poziomu istotności. Hazard dla sub-dystrybuanty dla pacjenta z przewlekłą białaczką jest o 71,5 \% większy niż dla pacjenta z ostrą białaczką. Dla pozostałych zmiennych w tym modelu i dla wszystkich zmiennych w pozostałych modelach dla tych zmiennych nie ma statystycznie istotnych podstaw by odrzucić hipotezy zerowe o tym, że współczynniki są równe 0.

\newpage
\small
\textbf{Kody}
```{r, eval=FALSE, echo=TRUE}
library(survival)
dane <- read.csv("bmt.csv")
dane.red <- data.frame(dane, event=ifelse(dane$first_e==0,0,1),
                       odrzut=ifelse(dane$first_e==1,1,0), 
                       nawrot=ifelse(dane$first_e==2,1,0),
                       zgon=ifelse(dane$first_e==3,1,0))
library(cmprsk)
attach(dane)
ci.trt <- cuminc(first_t, first_e, group=trt) 
plot(ci.trt, curvlab=c("Tradycyjna,Odrzut", 
                       "Nowa,Odrzut",
                       "Tradycyjna,Nawrot",
                       "Nowa,Nawrot",
                       "Tradycyjna,Zgon",
                       "Nowa,Zgon"), col=c(1,1,2,2,3,3), wh=c(1.5,0.5),
     lty = c(1,2,1,2,1,2))
ci.diag <- cuminc(first_t, first_e, group=diag)
plot(ci.diag, curvlab=c("Ostra,Odrzut", 
                       "Przewlekla,Odrzut",
                       "Ostra,Nawrot",
                       "Przewlekla,Nawrot",
                       "Ostra,Zgon",
                       "Przewlekla,Zgon"),
     col=c(1,1,2,2,3,3), lty = c(1,2,1,2,1,2), wh = c(1.5,0.5))
library(cmprsk)
attach(dane.red)
ci.trt <- cuminc(first_t, first_e, group=trt)
ci.trt$Tests
ci.diag <- cuminc(first_t, first_e, group=diag)
ci.diag$Tests
ci.sfit <- survfit(Surv(first_t, event)~diag, etype=first_e, data=dane.red)
plot(ci.sfit, lty=c(1,0,0,2,0,0), col=1:2, mark.time=F, conf.int=F, xscale=1, xlab="Sub-dystrybuanty dla odrzutów dla typu choroby.")
text(2, 0.7,"Ostra, Odrzut", col=1)
text(0.53, 0.85,"Przewlekla, Odrzut", col=2)
print(coxph.odrzut <- 
          coxph(Surv(first_t, first_e == 1) ~ diag+trt+age,
                            data = dane.red))
print(coxph.nawrot <- 
          coxph(Surv(first_t, first_e == 2) ~ diag+trt+age,
                          data = dane.red))
print(coxph.zgon <- 
          coxph(Surv(first_t, first_e == 3) ~ diag+trt+age,
                          data = dane.red))
model.matrix(~ diag+trt+age)[,-1] -> m.dane.red
(mod.odrzut <- crr(ftime=first_t, fstatus=first_e,
                        cov1= m.dane.red,
                        #cov2 = trt,
                        failcode=1))
(mod.nawrot <- crr(ftime=first_t, fstatus=first_e,
                          cov1= m.dane.red,
                          #cov2 = trt,
                          failcode=2))
(mod.zgon <- crr(ftime=first_t, fstatus=first_e,
                          cov1= m.dane.red,
                          #cov2 = trt,
                          failcode=3))
```
