---
output: 
   pdf_document:
      includes:
         in_header: naglowek.tex
      highlight: pygments
      toc: false
      number_sections: false
      keep_tex: true
---

```{r, echo=FALSE}
library(knitr)
opts_chunk$set(comment="", message=FALSE, warning=FALSE, tidy.opts=list(keep.blank.line=TRUE, width.cutoff=120),options(width=120), cache=TRUE,fig.align='center',fig.height=6, fig.width=10,fig.path='figure/beamer-',fig.show='hold',size='footnotesize')
```

\thispagestyle{fancy}
\textbf{Zadanie 1 - czas do odtworzenia bariery krew-mleko u krów z zapaleniem wymienia}
```{r, echo=FALSE}
library(survival)
dane <- read.table("reconstitution.dat", header=TRUE, sep=",")
```

Oceniamy efekt leczenia z uwzględnieniem ,,cielności'' krów z zapaleniem wymienia. Dokonujemy analizy następujących zmiennych:
\begin{itemize}
\item cowid -- id krowy,
\item time -- czas do odtworzenia bariery (w dniach),
\item status -- wskaźnik odtworzenia bariery (0 –- nie, 1 -- tak),
\item drug -- leczenie (0 –- placebo, 1 -- aktywny lek),
\item heifer -- wskaźnik „cielności” (0 –- dwa lub więcej cielęta, 1 –- jedno lub
jałówka).
\end{itemize}

W związku z tym, że posiadamy po dwa pomiary czasów do odtworzenia bariery dla każdej krowy (oddzielnie dla wymion leczonych i nieleczonych), proponujemy model proporcjonalnych hazardów z uwzględnieniem skorelowanych czasów tych zdarzeń.

```{r, result='asis', echo=FALSE, size='footnotesize'}
model <- coxph(Surv(Time, Status)~Drug + Heifer + cluster(Cowid), data = dane) 
summary(model)
```

Na poziomie istotności $\alpha$ = 0.05 wskaźnik leczenia krów ma istotny wpływ  na szybkość odbudowywania się bariery krew-mleko u krów, natomiast ,,cielność'' nie ma istotnego wpływu. Hazard odtworzenia bariery zwiększa się 1.4 raza przy zastosowaniu leczenia względem podawania placebo. Oznacza to, że czas \text{do odtworzenia} bariery krew-mleko jest krótszy w przypadku zastosowania leczenia. 
Odchyelnie estymatora odpornego jest mniejsze od odchylenia normalnego estymatora współczynnika dla leczenia, co może świadczyć o tym, że uwzględnienie skorelownia czasów jest słusznym zabiegiem. Jedynie test Walda nie zakłada niezależności czasów, zatem na jego podstawie stwierdzamy, że dopasowany przez nas model jest lepszy niż model pusty (p-wartość w teście Walda wynosi 0.0263 oznacza, że na poziomie istotności $0.05$ mamy statystycznie istotne podstawy do odrzucenia hipotezy zerowej o tym, że model pusty lepiej wyjaśnia dane).

\newpage
\textbf{Zadanie 2 - brakowanie jałówek}
```{r, echo=FALSE}
data <- read.table("culling.dat", header=TRUE, sep=",")
```

Oceniamy czas do brakowania z uwzględnieniem efektu czasu oceny SCC i log(SCC). Dokonujemy analizy następujących zmiennych:
\begin{itemize}
\item cowid -- id jałówki
\item time -- czas do brakowania (w dniach)
\item status -- wskaźnik brakowania (0 –- nie, 1 -- tak)
\item herd -- id stada
\item timeassess -- czas badania laboratoryjnego SCC (w dniach)
\item logSCC -- logarytm wartosci SCC
\end{itemize}

W związku z tym, że zasugerowano, iż strategia brakowania jałówek, podobnie jak poziom SCC w mleku, mogą znacząco różnić się pomiędzy stadami, zdecydowaliśmy się na model z podatnościami. 

```{r, result='asis', echo=FALSE, size='footnotesize'}
frailty <- coxph(Surv(Time, Status)~Timeassess + LogSCC + frailty(Herd), data = data)
summary(frailty)
```

Na poziomie istotności $\alpha$ = 0.05, zmienna `LogSCC` jest statystycznie istotna w modelu. Wartość krytyczna przy zmiennej `frailty(Herd)`, która jest mniejsza od zakładanego poziomu istotności $0.05$ oznacza, że mamy statystycznie istotne podstawy do stwierdzenia, że istenieje efekt stada. Przy wzroście logarytmu wartości SCC o jeden, hazard do brakowania jałówki wzrasta 1.072 raza. Wymienione efekty odnoszą się tylko do krów z tego samego stada, pomiędzy stadami mogą zachodzić inne zależności.

\newpage
\textbf{Kody:} 
```{r, eval=FALSE}
## Zadanie 1.
library(survival)
dane <- read.table("C:\\SurvivalAnalysis\\PD3\\reconstitution.dat", header=TRUE, sep=",")
model <- coxph(Surv(Time, Status)~Drug + Heifer + cluster(Cowid), data = dane) 
summary(model)

## Zadanie 2.
data <- read.table("C:\\SurvivalAnalysis\\PD3\\culling.dat", header=TRUE, sep=",")
frailty <- coxph(Surv(Time, Status)~Timeassess + LogSCC + frailty(Herd), data = data)
summary(frailty)
```

